【裁判字號】    98,簡上,370
【裁判日期】    981209
【裁判案由】    給付租金
【裁判全文】
臺灣臺北地方法院民事判決             98年度簡上字第370號
上  訴  人  乙○○
訴訟代理人  曾郁智律師
被  上訴人  甲○○
訴訟代理人  吳榮達律師
複  代理人  杜冠民律師
上列當事人間請求給付租金事件，上訴人對於本院臺北簡易庭中
華民國98年3月25日97年度北簡字第39617號第一審判決，提起上
訴，本院於中華民國98年11月25日言詞辯論終結，判決如下：
    主  文
原判決關於判命：（一）上訴人應給付被上訴人超過新台幣壹拾
捌萬伍仟貳佰玖拾柒元，及其中新台幣壹拾伍萬參仟肆佰貳拾元
部分自民國九十七年十一月十二日起至清償日止，按週年利率百
分之五計算之利息部分；（二）上訴人應自民國九十七年十一月
十二日起至上訴人所有坐落臺北市○○區○○段二小段五一五地
號土地上之地上物即門牌號碼為臺北市○○○路○段一六五號二
樓房屋不堪使用或上訴人喪失該房屋所有權之日止，按月給付新
台幣伍仟壹佰壹拾參元予被上訴人部分，及訴訟費用之裁判，均
廢棄。
核定上訴人使用被上訴人所有坐落臺北市○○區○○段二小段五
一五地號、應有部分為一七七分之五十之土地之租金額為每月新
台幣貳仟伍佰伍拾柒元。
其餘上訴駁回。
第一、二審訴訟費用由被上訴人負擔三分之二，餘由上訴人負擔
。
    事實及理由
一、被上訴人起訴主張：坐落臺北市○○區○○段二小段515 地
    號之土地（下稱系爭土地），其中應有部分177 分之50，與
    坐落其上建號1993號，即門牌號碼為臺北市萬華區○○○路
    ○段165號2樓之房屋（下稱系爭房屋），原均屬訴外人楊傳
    興所有。嗣楊傳興於民國68年5 月26日將其所有系爭土地之
    應有部分177分之50轉讓予被上訴人，被上訴人於同年9月17
    日登記取得系爭土地該部分之所有權，則系爭土地現為被上
    訴人與訴外人寺廟東隆宮及葉黃寶所共有，寺廟東隆宮應有
    部分為177分之77，被上訴人與葉黃寶之應有部分各為177分
    之50，前揭全體共有人並於68年5 月26日簽定分管契約，約
    定就系爭房屋占用系爭土地部分，被上訴人有2分之1權利；
    至系爭房屋部分，則為訴外人涂松青自法院拍賣取得所有權
    ，後再由涂松青於77年7 月23日將之出賣轉讓予上訴人，上
    訴人於同年8 月22日登記取得系爭房屋之所有權，是依民法
    第425條之1之規定，應推定在系爭房屋得使用之期限內，兩
    造就被上訴人所有系爭土地之應有部分間有租賃關係之存在
    ，被上訴人即得向上訴人請求給付租金。又上訴人所有之系
    爭房屋占用系爭土地其中面積共78.24 平方公尺，而系爭土
    地之申報地價總額為每平方公尺新台幣（下同）3 萬1370元
    ，故爰依土地法第97條第1項及第105條之規定請求法院核定
    租金，及命上訴人給付自本訴訟繫屬之日即97年11月12日往
    前回溯5 年之租金，與自97年11月12日後至言詞辯論終結期
    日即98年11月25日止之租金等語，並請求駁回上訴。
二、上訴人則以：上訴人所有之系爭房屋僅為2層樓建物之2樓，
    系爭土地中78.24平方公尺之面積應為該坐落其上2層樓建物
    之1、2樓共同占用，是被上訴人請求上訴人給付全額之租金
    ，顯無理由；且該約定書並無給予被上訴人超過其土地持分
    比例之使用收益權限，故被上訴人僅能按其應有部分177 分
    之50請求占用部分土地之租金等語資為抗辯。原審命上訴人
    給付被上訴人30萬6798元，及應自97年11月12日起至上訴人
    所有系爭房屋不堪使用或上訴人喪失該房屋所有權之日止，
    按月給付5113元予被上訴人，上訴人不服提起上訴，並聲明
    ：（一）原判決關於命上訴人給付部分及訴訟費用之裁判均
    廢棄；（二）上開廢棄部分，被上訴人在第一審之訴駁回。
三、兩造不爭執事項：
（一）系爭房地原均屬楊傳興所有，嗣楊傳興於68年5 月26日將
      其所有系爭土地之應有部分177 分之50轉讓予被上訴人，
      被上訴人於同年9 月17日登記取得系爭土地之該部分所有
      權，則系爭土地現為被上訴人與訴外人寺廟東隆宮及葉黃
      寶共有，寺廟東隆宮應有部分為177 分之77，被上訴人與
      葉黃寶之應有部分各為177 分之50；至系爭房屋部分，則
      為訴外人涂松青自法院拍賣取得所有權，後再由涂松青於
      77 年7月23日將之出賣轉讓予上訴人，上訴人於同年8 月
      22日登記取得系爭房屋之所有權，是依民法第425條之1之
      規定，應推定在系爭房屋得使用期限內，兩造就被上訴人
      所有系爭土地之應有部分間有租賃關係之存在，被上訴人
      即得向上訴人請求給付租金。
（二）上訴人所有之系爭房屋係坐落系爭土地上2層樓建物之2樓
      。
（三）系爭房屋所處該2層樓建物共占有系爭土地中78.24平方公
      尺之面積。
（四）系爭土地之申報地價為每平方公尺3 萬1370元。
（五）系爭房屋之租金按系爭土地申報地價總價額年息百分之 5
      計算。
四、本件爭點：
    上訴人所有之系爭房屋占用系爭土地之比例應如何計算？是
    否坐落在被上訴人與葉黃寶分管之部分？上訴人應給付被上
    訴人之租金數額為何？
五、得心證之理由：
（一）按共有物分管契約係共有人就共有物管理方法所成立之協
      議，依民法第820條第1項之規定，乃共有人全體共同協議
      所訂定之；且共有物分管契約，不以共有人明示之意思表
      示為限，共有人默示之意思表示，亦包括在內，而所謂默
      示之意思表示，係指依共有人之舉動或其他情事，足以間
      接推知其效果意思者而言，倘共有人間實際上劃定使用範
      圍，對各自佔有管領之部分，互相容忍對於他共有人使用
      、收益，各自佔有之土地，未予干涉，已歷有年所，即非
      不得認有默示分管契約之存在，此有最高法院87年度台上
      字第1359號、及83年度台上字第1377號判決意旨可資參照
      。經查，系爭土地為被上訴人與寺廟東隆宮及葉黃寶所共
      有，寺廟東隆宮之應有部分為177 分之77，被上訴人與葉
      黃寶之應有部分各為177分之50，三方於68年5月26日訂立
      約定書，約定略以：「因受政府法令之限制，未能按實際
      使用位置辦理土地分割；各方同意按現在使用位置互相承
      諾認可，詳如附圖，著紅色部分位置即為甲方（寺廟東隆
      宮）所有，著藍色部分即為乙（葉黃寶）、丙（被上訴人
      ）二人分別共有；如能辦理土地分割時，甲、乙、丙各方
      ，即無條件願意依照如後附圖位置辦理土地共有物分割」
      （見北簡卷第20頁至第23頁，下稱系爭約定書）。意即約
      定將系爭土地中，寺廟東隆宮實際使用之77平方公尺劃歸
      其所有，剩餘之100 平方公尺則由實際使用該部分之被上
      訴人及葉黃寶分別共有2分之1應有部分，三方並按此約定
      占有使用系爭土地之各該部分，迄今已30年有餘，則固上
      開共有人未明確將系爭約定書訂明為「分管契約」等文字
      ，依前揭法條與判決意旨，亦足認渠等就系爭土地之占有
      使用存有默示之分管契約。
（二）又該系爭土地之共有人間既存有分管契約，即可就彼此約
      定之分管部分為使用收益與管理，故凡屬契約範圍內之管
      理行為，該分管之共有人均得自由為之，出租出借除有特
      約限制外，自亦得為之；況共有人將分管部分土地出租他
      人，不過將已有之用益權讓與他人，自己則收取租金而已
      ，依法並無不合。是本件兩造間雖非合意訂立租賃契約，
      惟依民法第425條之1之規定推定上訴人所有之系爭房屋就
      被上訴人所有系爭土地之應有部分間存有租賃關係乙節，
      為兩造所不爭執，被上訴人自得就其分管部分之權利為使
      用收益及管理；且系爭房屋位於該2 層樓建物之2樓，1樓
      為系爭土地另一共有人葉黃寶所有等情，亦為上訴人所不
      爭執，則探究系爭約定書中各共有人約定「按現在使用位
      置互相承諾認可」之真意，系爭房屋所在之2 層樓建物當
      是坐落於葉黃寶與被上訴人所共有系爭土地中之該100 平
      方公尺面積上，被上訴人應得依其與葉黃寶就此100 平方
      公尺系爭土地約定取得應有部分各2分之1之權利，向上訴
      人請求收取系爭房屋之租金，上訴人主張系爭約定書並無
      約定給予被上訴人超過其土地持分比例（177 分之50）之
      管理、收益權限云云，則不足採。
（三）另上訴人所有之系爭房屋僅為該2 層樓建物之2樓，且該2
      層房屋既屬不同人所有，各有獨立之產權，系爭土地中78
      .24 平方公尺之面積則應由該坐落其上2 層樓建物之1、2
      樓所共同占用，上訴人僅須就其所有系爭房屋於該2 層樓
      建物中占有之比例（2分之1）負擔租金；縱被上訴人抗辯
      該2層樓建物之1樓為系爭土地該部分之另共有人葉黃寶所
      有，而無可能有請求租金之問題云云，與上訴人就其實際
      占有使用該部分系爭土地之比例亦無關連，被上訴人所為
      此抗辯並無理由。
（四）綜上，上訴人就系爭房屋所處之2 層樓建物共占有系爭土
      地中78.24 平方公尺面積、應給付之租金以系爭土地之申
      報地價每平方公尺3萬1370元、年息百分之5計算乙節不爭
      執；復參酌系爭房屋占有該2 層樓建物2分之1之比例，且
      被上訴人就系爭房屋占有之該部分系爭土地存有應有部分
      2分之1之權利等情，則上訴人應給付被上訴人之租金應為
      每月2557元（計算式：系爭房屋占有該部分系爭土地之比
      例為78.24 平方公尺×2分之1×被上訴人就系爭土地擁有
      2分之1應有部分之權利×申報地價每平方公尺3 萬1370元
      ×年息百分之5×12分之1≒2557元）。又系爭房屋已到期
      之租金，包括自97年11月12日起回溯5年之租金共15萬342
      0元（計算式：每月租金2557元×12個月×5年＝15萬3420
      元），與自97年11月12日起至98年11月25日止（為期1 年
      又14天）之租金共3 萬1877元（計算式：每月租金2557元
      ×12個月＋2557元×30分之14≒3 萬1877元），故被上訴
      人得併請求上訴人給付上開已到期之租金共18萬5297元（
      計算式：15萬3420元+3萬1877元＝18萬5297元），及其中
      15萬元3420元部分自97年11月12日起至清償日止，按週年
      利率百分之5 計算之利息，逾此範圍之請求，因租金尚未
      到期而無預先請求之必要，不應准許之。原審未審酌上訴
      人所有之系爭房屋占有該2 層樓建物僅2分之1之比例，且
      被上訴人只得請求已到期之租金等節，即命上訴人應給付
      自97年11月12日起回溯5 年之租金共30萬6798元，並命上
      訴人自97年11月12日起至系爭房屋不堪使用或上訴人喪失
      系爭房屋所有權之日止，按月給付被上訴人5113元，自有
      未洽。
六、從而，被上訴人主張就系爭房屋使用該部分之系爭土地，得
    類推適用民法第425條之1之規定認屬租賃關係，並請求核定
    租金部分為可採，經本院核定系爭房屋之租金應為每月2557
    元，往後如遇申報地價有所調整，在未經法院為增減之核定
    前，上訴人均應依上開比例計付租金。另被上訴人請求已到
    期之租金包括自97年11月12日起回溯5 年，與自97年11月12
    日起至98年11月25日止共18萬5297元，及其中15萬3420元部
    分自97年11月12日起至清償日止，按週年利率百分之5 計算
    之利息部分，為有理由，應予准許；逾此範圍之請求，為無
    理由，不應准許。上訴意旨指摘原判決部分不當，求予廢棄
    ，為一部有理由，一部無理由，有理由之部分經本院廢棄改
    判如主文第1項及第2項所示；無理由部分則予以駁回。
七、本件事證已臻明確，兩造其餘攻擊防禦方法與判決之結果不
    生影響，爰不另贅論，併此敘明。
八、據上論結，本件上訴為一部有理由，一部無理由，依民事訴
    訟法第449條第1項、第450條、第87條第2項、第79條，判決
    如主文。
中    華    民    國    98    年    12    月     9    日
                  民事第二庭  審判長法  官  張松鈞

                                    法  官  陳秀貞
                                    法  官  羅郁婷
以上正本係照原本作成。
本判決不得上訴。
中    華    民    國    98    年    12    月    9     日
                                    書記官  楊婷雅

司法院資訊處製作；財團法人民間司法改革基金會備份。
